【裁判字號】    91,上訴,1385
【裁判日期】    920211
【裁判案由】    殺人未遂等
【裁判全文】
臺灣高等法院臺南分院刑事判決        九十一年度上訴字第一三八五號  Ａ
      上  訴  人
      即  被  告  甲  ○  ○
      指定辯護人  本院公設辯護人 丁 ○ ○
右上訴人因殺人未遂案件，不服臺灣臺南地方法院九十一年度重訴字第八號中華民國
九十一年十一月十八日第一審判決（起訴案號：臺灣臺南地方法院檢察署九十一年度
偵緝字第二五三號），提起上訴，本院判決如左：
      主      文
原判決撤銷。
甲○○共同殺人未遂，處有期徒刑陸年。
扣案之改造手槍貳支（均含彈匣，即仿ＢＥＲＥＴＴＡ廠半自動手槍製造之玩具手槍
壹支；仿半自動四五手槍改造之玩具手槍壹支，槍枝管制編號分別為0000000
000號及0000000000號）及改造子彈參顆（即金屬彈殼加裝直徑約六Ｍ
Ｍ鋼珠組合而成之改造子彈壹顆；彈底打印有ＷＩＮ九ＭＭＬＵＧＥＲ字樣之土造子
彈貳顆）均沒收。
      事      實
一、甲○○於九十年四月七日凌晨四時許，在臺南市○○路○段六ＯＯ之一號前，發
    現曾有過節之乙○○座車停放該處，甲○○即與綽號「阿雄」不詳姓名年籍之成
    年男子，共同基於殺人不確定故意之犯意聯絡，由甲○○手持具殺傷力仿ＢＥＲ
    ＥＴＴＡ廠半自動手槍改造之玩具手槍一支；「阿雄」持具殺傷力仿半自動四五
    手槍改造之玩具手槍一支，甲○○復另持菜刀一把，二人乘坐某不知情者所駕不
    詳車號計程車至上址後進入屋內（計程車則在外等候），發現乙○○正與蔡崑財
    、王有明及郭義豐在屋內玩牌，甲○○即持槍對屋內天花板射擊一發以恫嚇在場
    人，繼而甲○○持槍指向林岡科（乙○○妹婿，原坐在屋外乙○○車上休息，發
    現甲○○等二人進入屋內乃尾隨甲○○之後進屋查看）頭部，喝令林岡科「趴下
    」不准動，致林岡科、蔡崑財、王有明及郭義豐均心生畏懼而不敢妄動，甲○○
    旋持槍押挾乙○○坐上屋外等候之計程車離去，剝奪乙○○行動自由，甲○○並
    命計程車司機往臺南市土城聖母廟方向駛去，約五分鐘後甲○○等人抵達臺南市
    ○○路二三四巷五十一弄底，甲○○令乙○○下車，並將手中改造手槍交給「阿
    雄」持有，向「阿雄」表示若乙○○敢反抗就開槍射殺，甲○○則由身上抽出菜
    刀，持刀當場砍殺乙○○之手臂、雙腿膝蓋內側、背部等處共十三刀，致使乙○
    ○受有「軀幹多處切割撕裂傷併肌腱、血管損傷及休克症候群」等傷害後，見乙
    ○○流血趴在地上要求送醫等語，始中止砍殺，由在場計程車司機載乙○○前往
    臺南縣奇美醫院就醫，乙○○因急救得當始倖免於難。嗣警方人員根據乙○○報
    案得悉上情後，策動甲○○於九十年四月十八日自行向警方投案（原判決誤載為
    九十一年應予訂正），並由甲○○帶同警方前往臺南市○○街○段四Ｏ七號（甲
    ○○住處）旁豬舍內，起出上開甲○○供作案用改造手槍二支（均含彈匣）及改
    造子彈六顆（起訴書誤載其中三顆子彈為彈殼三顆）。
二、案經臺南市警察局第三分局報請臺灣臺南地方法院檢察署檢察官偵查起訴。
      理      由
一、訊據上訴人即被告甲○○對於右揭與綽號「阿雄」者共同持槍強押乙○○至臺南
    市○○路二三四巷五十一弄底，再由其持菜刀砍殺乙○○十三刀等情均供承不諱
    ，然矢口否認有殺人犯意，辯稱：伊當時只是要教訓乙○○，所以才持刀砍乙○
    ○之手、腳部位，不知道有刺那麼多刀，況當時伊持有具殺傷力手槍情形下，若
    要殺乙○○開槍即可，何必以刀砍殺之，且伊在砍乙○○數刀後就叫計程車司機
    載到醫院急救，可見伊確無殺人犯意云云。
二、經查：
（一）上開事實業據告訴人乙○○於警訊、偵查及原審審理時指訴綦詳，而證人即九
      十年四月七日凌晨四時許在臺南市○○路○段六ＯＯ之一號與告訴人一起打牌
      之郭義豐、蔡崑財，於原審就被告與另一人共同持槍進入屋內，甲○○朝天花
      板射擊一槍控制在場人行動後押走告訴人一節，均證述明確，該部分情節亦與
      證人即該址屋主陳進財於警訊所述相符，復與被告自白相符，該部分事實自可
      認定。另被告甲○○在押走告訴人時，因告訴人之妹婿林岡科欲上前阻止，甲
      ○○乃持槍朝向林岡科頭部叫林岡科「趴下」不准動，復據林岡科於警訊及偵
      查中陳述在卷，雖被告否認有持槍朝向林岡科頭部，辯稱僅以手示意不要過來
      而已，然被告於警局初訊時稱：「我當時是持槍叫他不要靠近」等語（詳警卷
      第二頁），而證人郭義豐則於原審審理時結證稱：「當天甲○○他們進來後，
      林岡科有進到屋內，甲○○就叫林岡科趴在地上」等語（詳原審卷二第四八頁
      ），可見甲○○當時確有持槍命林岡科趴下無疑。而被告強押告訴人至臺南市
      ○○路二三四巷五十一弄底後，喝令告訴人下車，並將手中改造手槍交給「阿
      雄」持有，向「阿雄」表示若告訴人敢反抗就開槍射殺，被告則由身上抽出菜
      刀，持刀當場砍殺告訴人之手臂、雙腿膝蓋內側、背部等處共十三刀一節，業
      據被告供承在卷，核與告訴人所訴相同，被告該部分自白與事實相符，應可採
      信。參以告訴人因遭被告持菜刀砍殺受有「軀幹多處切割撕裂傷併肌腱、血管
      損傷及休克症候群」等傷害，有奇美醫學中心出具之診斷證明書一紙、奇美醫
      院病歷摘要表一紙、告訴人全部病歷影本一份附卷可佐，復有改造手槍二支及
      改造子彈六顆扣案可證，足認被告確有砍殺告訴人行為。
（二）被告自行投案後，帶同警方前往臺南市○○街○段四Ｏ七號其住處旁豬舍內，
      起出作案用改造手槍二支（均含彈匝）及改造子彈六顆，有扣押物品清單及起
      出槍彈之現場照片八幀附卷可按，而上開槍彈經送請內政部警政署刑事警察局
      鑑定，認送鑑改造手槍一支（槍枝管制編號0000000000號）係仿
      ＢＥＲＥＴＴＡ廠半自動手槍製造之玩具手槍，換裝車通之金屬槍管改造而成
      ，滑套及槍身材質為金屬，擊發機械正常，具發射子彈功能，認具殺傷力。
      送鑑改造手槍一支（槍枝管制編號0000000000號）認係仿半自動四
      五手槍改造之玩具手槍，換裝車通之金屬槍管改造而成，滑套及槍身材質為金
      屬，擊發機械正常，具發射子彈功能，認具殺傷力。送鑑子彈三顆，其中二
      顆認係玩具槍金屬彈殼加裝鋼珠（直徑約六ＭＭ）組合而成之改造子彈，採樣
      一顆試射結果可擊發，認具殺傷力；另一顆認係玩具槍金屬彈殼。送鑑改造
      子彈三顆，均認係金屬彈殼（彈底打印有ＷＩＮ九ＭＭＬＵＧＥＲ字樣）加裝
      金屬彈頭組合而成之土造子彈，採樣一顆試射結果可擊發，認具殺傷力。此有
      內政部警政署刑事警察局九十年四月二十三日刑鑑字第五四六五六號鑑定書一
      份在卷可按，是扣案改造手槍二支均有傷殺力；而扣案六顆子彈中除一顆為玩
      具槍金屬彈殼無殺傷力外，餘亦均有殺傷力。
（三）被告雖辯稱無殺人故意，僅意在教訓而已云云，然刑法上殺人未遂罪與傷害罪
      之區別，應視加害人有無殺意以為斷，被害人所受傷害程度，固不能據為認定
      有無殺意之唯一標準，但加害人下手之部位、用力之程度及經過情形如何，於
      審究犯意方面，仍不失為重要參考資料，最高法院二十年非字第一０四號判例
      可資參照。本件告訴人於九十年四月七日送奇美醫院急診，經診斷為出血性休
      克、全身多處裂傷及肌腱斷裂，血壓為七五／四一ｍｍＨｇ，仍可見多處傷口
      出血，顯然有生命危險等情，業經負責手術醫師丙○○以（九二）奇社字第０
      ０九二號函覆病情摘要乙份在卷可稽，且依病歷摘要、原審卷附告訴人受傷照
      片八幀及全部病歷觀之，告訴人四肢均有嚴重切割傷，而上開傷勢中，左上肢
      橈神經及正中神經斷裂、左上肢肱動脈斷裂，大量出血，背部亦有二處明顯刀
      傷，其中一處長達十公分，另一處更長達二十公分（詳原審卷二第三七頁），
      以告訴人傷勢以觀，被告所用菜刀銳利且持以砍殺告訴人時用力甚猛，深及動
      脈，致告訴人大量出血，被告稱僅要教訓而已，實難置信，況衡諸常情持刀傷
      及動脈，可能大量出血致死，為一般人可得預見，被告為意識清楚之成年男子
      ，自難諉稱不知，被告於砍殺前將槍交在場同夥「阿雄」持有，使告訴人不敢
      反抗任其砍殺，被告仍持銳利菜刀連砍十三刀，且依前揭照片所示告訴人所受
      顯非表淺刀傷，雖被告與告訴人間並無深重之仇怨，尚難認被告有必置告訴人
      於死地之直接故意，且被告若有殺人直接故意，大可持槍射殺被害人即可，然
      被告對其猛砍告訴人傷及動脈造成大量出血，可能造成告訴人死亡之結果，應
      可得預見其發生，而其發生亦不違背其本意，顯然具有不確定故意，被告辯稱
      其無殺人犯意，殊難採信。
（四）被告雖復辯稱教訓告訴人後有叫計程車送醫，沒有殺人犯意云云，然被告係於
      告訴人遭砍殺流血要求送醫，始中止砍殺行為，由在場計程車司機載告訴人前
      往臺南縣奇美醫院就醫乙節，業據被告於警訊時供稱：「持菜刀連續砍殺乙○
      ○手、腳等處，乙○○稱渠已受傷很重，是否可以以該計程車將其送醫救治，
      我答應他並拜託計程車將他送醫救治」等語在卷，核與告訴人乙○○於警訊時
      指訴：「：：我就向『大胖義』說我現受重傷現又無計程車，可否由該計程車
      載我就醫，計程車就載我至奇美醫院急救」等語相符（均詳警卷第一頁、第三
      頁反面），則被告所為顯係著手實施殺人行為後，見告訴人大量流血要求送醫
      ，乃中止砍殺行為，允由在場計程車司機將告訴人送醫急救倖免於難，足見被
      告係因己意中止犯行，且防止死亡結果發生，所為應屬中止未遂，尚無解其殺
      人未遂罪責。本案事證明確，應依法論科。
三、按被告甲○○與綽號「阿雄」者共同非法持有具殺傷力改造手槍、彈，並持以恫
    嚇林岡科、蔡崑財、王有明及郭義豐，再剝奪告訴人乙○○行動自由，及以菜刀
    猛砍告訴人手臂、大腿內側及背部等處達十三刀，致使告訴人送醫呈出血性休克
    。核被告甲○○所為，分別係犯違反槍砲彈藥刀械管制條例第十一條第四項非法
    持有改造手槍罪、第十二條第四項非法持有改造子彈罪、刑法第三百零五條恐嚇
    罪、第三百零二條第一項妨害自由罪及第二百七十一條第二項、第一項殺人未遂
    罪。被告與綽號「阿雄」者有犯意聯絡及行為分擔，應論以共同正犯。被告於著
    手殺人行為後，因己意中止殺人行為，由計程車司機及時送醫，使告訴人未發生
    死亡結果，依刑法第二十七條規定減輕其刑。又被告以一行為同時恐嚇多人及一
    持有行為同時未經許可持有改造手槍、子彈，均係想像競合犯，均應從一恐嚇罪
    及從一重之未經許可持有改造手槍罪處斷。而其所犯上開殺人未遂罪及未經許可
    持有改造手槍罪、恐嚇罪、妨害自由罪間，均有方法結果之牽連關係，應從一重
    按殺人未遂罪處斷。
四、原審以被告罪證明確，予以論罪科刑，固非無見，惟被告砍殺告訴人見大量流血
    ，乃允由計程車司機即時載送就醫，告訴人始倖免於難，此部分已合於刑法第二
    十七條中止未遂規定，原判決以普通未遂論處，尚有未當。被告上訴意旨，否認
    殺人犯行，雖無理由，但原判決既有上開可議，即屬無可維持，應由本院撤銷改
    判。爰審酌被告犯罪之動機、目的、手段，持改造槍、彈犯罪，嚴重危害社會治
    安，因細故即持菜刀砍殺告訴人達十三刀之多，下手兇殘，惟犯後尚知悔誤自行
    投案並供出槍、彈及供承大部分犯行並試與告訴人和解，然迄今尚未能達成民事
    和解賠償告訴人損害及供出同案被告「阿雄」真實姓名以供調查等一切情狀，量
    處如主文第二項所示之刑，以示懲儆。扣案改造手槍二支（即仿ＢＥＲＥＴＴＡ
    廠半自動手槍製造之玩具手槍一支；仿半自動四五手槍改造之玩具手槍一支，槍
    枝管制編號分別為0000000000號及0000000000號）及改造
    子彈三顆（即金屬彈殼加裝直徑約六ＭＭ鋼珠組合而成改造子彈一顆；彈底打印
    有ＷＩＮ九ＭＭＬＵＧＥＲ字樣之土造子彈二顆），均為違禁物，併依刑法第三
    十八條第一項第一款宣告沒收。另外扣案三顆子彈，其中一顆子彈無殺傷力，其
    餘二顆子彈送鑑時業經試射，均已非違禁物，故不予宣告沒收。而被告砍殺告訴
    人所持菜刀，雖為被告所有供犯罪所用之物，然經被告丟棄而滅失，已據被告供
    明在卷，亦不為沒收之諭知，併此敘明。
五、末按八十六年十一月二十四日修正公佈之槍砲彈藥刀械管制條例第十九條第一項
    規定：「犯第七條、第八條、第十條、第十一條、第十二條第一項至第三項、第
    十三條第一項至第三項之罪，經判處有期徒刑者，應於刑之執行完畢或赦免後，
    令入勞動場所，強制工作，其期間為三年。」此項規定不問對行為人有無預防矯
    治其社會危險性之必要，一律宣付強制工作三年，限制其中不具社會危險性之受
    處分人之身體、自由部分，其所採措施與所欲達成預防矯治之目的及所需程度，
    不合憲法第二十三條所定之比例原則。犯上開條例第十九條所定之罪，不問對行
    為人有無預防矯治其社會危險性之必要，一律宣付強制工作三年之部分，與司法
    院大法官會議釋字第四七一號解釋意旨不符，應自解釋公布之日起不予適用，此
    經司法院大法官會議於八十七年十二月十八日著有釋字第四七一號解釋可參。而
    被告行為後，槍砲彈藥刀械管制條例第十九條業經立法院修正刪除，並於九十年
    十一月十四日公布施行，於同年月十六日生效，比較新舊法結果，以新法較有利
    於被告，依刑法第二條第一項前段之規定，應適用裁判時之法律，自不得併予宣
    告於刑之執行完畢或赦免後，令入勞動場所，強制工作三年。
六、公訴意旨另以：本件扣案槍彈均為被告甲○○所有，其將具殺傷力之改造槍彈出
    借給綽號「阿雄」者持用參與作案，因認被告另涉有槍砲彈藥刀械管制條例第十
    一條第三項、第二項之罪嫌云云（依起訴書所載犯罪事實，應包括槍砲彈藥刀械
    管制條例第十二條第三項、第二項罪嫌）。
七、按犯罪事實應依證據認定之，無證據不得推定其犯罪事實，刑事訴訟法第一百五
    十四條定有明文。經查被告雖與綽號「阿雄」者共同各持具殺傷力之改造槍彈犯
    案，已如前述，然被告自始至終均供稱：扣案改造槍彈均為「阿雄」者所有，因
    伊犯案後準備投案，所以「阿雄」才將上開槍彈均交給伊保管，以便日後投案時
    一併交出等語，如上開槍彈確為「阿雄」所有，並出借給被告持以犯案，被告即
    無另觸犯槍砲彈藥刀械管制條例第十一條第三項、第二項、第十二條第三項、第
    二項之行為，且依偵審全部卷證資料並無法認定「阿雄」所持用之槍彈確係被告
    出借，且「阿雄」至今仍未到案，亦無從查證，雖被告持以犯案之槍彈於事發後
    一直為其持有中，尚難據此即認該槍彈於案發前已為被告持有並出借給「阿雄」
    ，本件既無積極證據足以證明被告有公訴人所指前開犯行，本應就該部分為無罪
    之諭知，惟因公訴人認被告此部分罪嫌，與上開有罪部分，有牽連犯之裁判上一
    罪關係，爰就該部分不另為無罪諭知。
據上論斷，應依刑事訴訟法第三百六十九條第一項前段、第三百六十四條、第二百九
十九條第一項前段、槍砲彈藥刀械管制條例第十一條第四項、第十二條第四項、刑法
第十一條前段、第二條第一項前段、第二十八條、第二百七十一條第一項、第二項、
第三百零五條、第三百零二條、第二十七條、第五十五條、第三十八條第一項第一款
、罰金罰鍰提高標準條例第一條前段，判決如主文。
本案經檢察官許仲瑩到庭執行職務。
中    華    民    國      九十二      年      二      月      十一      日
                                  臺灣高等法院臺南分院刑事第一庭
                                      審判長法官  茆    臺    雲
                                            法官  蔡    長    林
                                            法官  李    文    福
右正本證明與原本無異。
如不服本判決，應於判決送達後十日內向本院提出上訴狀，其未敘述理由者並應於提
出上訴狀後十日內向本院補提理由書（應附繕本)。
                                      法院書記官  李    良    倩
中    華    民    國      九十二      年      二      月      十二      日
附錄本案論罪科刑法條全文：
刑法第二百七十一條
殺人者，處死刑、無期徒刑或十年以上有期徒刑。
前項之未遂犯罰之。
刑法第三百零二條第一項：
私行拘禁或以其他非法方法，剝奪人之行動自由者，處五年以下有期徒刑、拘役或三
百元以下罰金。
刑法第三百零五條
以加害生命、身體、自由、名譽、財產之事，恐嚇他人致生危害於安全者，處二年以
下有期徒刑、拘役或三百元以下罰金。
槍砲彈藥刀械管制條例第十一條第四項：
未經許可，持有、寄藏或意圖販賣而陳列第一項所列槍砲者，處一年以上七年以下有
期徒刑，併科新臺幣七百萬元以下罰金。
槍砲彈藥刀械管制條例第十二條第四項：
未經許可，持有、寄藏或意圖販賣而陳列子彈者，處五年以下有期徒刑，併科新台幣
三百萬元以下罰金。


司法院資訊處製作；財團法人民間司法改革基金會備份。
